【裁判字號】    89,上易,2101
【裁判日期】    891226
【裁判案由】    竊佔
【裁判全文】
台灣高等法院台中分院刑事判決                  八十九年度上易字第二一一號
    上  訴  人  臺灣南投地方法院檢察署檢察官
    被      告  丙○○
    選任辯護人  張國楨
右上訴人因被告竊佔案件，不服臺灣南投地方法院八十九年度易字第六十七號中華民
國八十九年八月七日第一審判決（起訴案號：臺灣台中地方法院檢察署八十九年度偵
字第一九七號），提起上訴，本院判決如左：
      主  文
上訴駁回。
      理  由
一、公訴意旨略以：被告丙○○係告訴人乙○○之胞弟，其竟意圖為自己不法之利益
    ，於民國八十年六月中旬，竊佔告訴人（公訴人誤載為告發人，詳如後述）即其
    兄乙○○於七十三年之前即與其等父親伍德財（已歿）佔耕之南投縣信義鄉○○
    段四五三地號國有土地（下稱四五三地號土地）內一千四百四十四平方公尺範圍
    之土地（如附圖：南投縣水里地政事務所八十八年十一月十九日土地複丈成果圖
    所示斜線Ａ部分，以下簡稱編號Ａ土地），種植葡萄，因認被告涉有刑法第三百
    二十條第二項之竊佔罪嫌。
二、本案經本院審理結果，認被告被訴竊佔犯行係屬不能證明，其證據及理由，業據
    第一審判決書理由欄記載甚詳，爰引用之 (如附件)。
三、檢察官上訴意旨略以：(1)告訴人於八十八年十月十二日向南投地檢署申告時，所
    稱被告「八十四」年竊佔，應係「八十」年之誤。(2)證人石毅然於八十八年五月
    二十九日之證明書載，被告之妻自七十六年間，在系爭土地上種葡萄，又於八十
    九年二月二十一日庭訊時證稱：被告於七十三年間種葡萄，嗣又改稱：被告自七
    十五年開始耕作，前後顯有不符。(3)七十八年間信義鄉公所之「信義鄉清理山地
    人民非法及違規使用山地保留地審查清冊」及南投縣信義鄉八十九年五月十七日
    函之公文書上登記告訴人為合法使用人，原審以程序上理由為相反認定，自嫌速
    斷。且原審無視證人即被告之母伍阿富、金伍惟、金王玉妹、丁○○之證述，為
    被告無罪之判決，於法有違等情。
四、本院查：
  (一)按刑法第三百二十條第二項竊佔罪，以意圖為自己或第三人不法之利益，而竊佔
    他人之不動產為構成要件，所謂竊佔他人之不動產，係指在他人不知情之間占有
    他人之不動產而言 (最高法院八十二年度台非字第三八號、八十年度台非字第二
    三九號判決參照)。
  (二)告訴人八十九年六月一日補充告訴理由狀（原審卷第一四八頁）稱「告訴人乙○
    ○持續在系爭土地上耕作，直至八十年五月間發生不幸之事件，即稚子傅智偉在
    系爭土地上誤食農藥死亡，告訴人傷心欲絕，始疏於前往奪去其愛子生命之傷心
      地（即系爭土地）上耕作。．．．被告未懷惻隱之心，竟利用此一時機並意圖
    為自己不法之利益，竊占其兄即告訴人之土地．．．。」等語。嗣於原審八十九
    年六月二十二日調查時，指稱：「八十年丙○○、我及我的太太、我的父母都一
    起在編號Ａ土地上工作，丙○○是幫我父母做的，八十年下半期，丙○○就單獨
    與我父親在編號Ａ土地上耕作，因我到外鄉工作，放假回來，我也會到（編號）
    Ａ土地工作，丙○○只是偶爾（誤植為兒）幫我父親噴藥而已，．．．」等語。
    再於本院八十九年十月二十四日調查時指稱：「八十年五月曾因長子去世，我到
    北二高去工作，是斷斷續續去的，但仍住此址 (指信義玉山路十三之二號)。第
    一次去一個月，有時二個星期、三個星期」「 (問：你所住玉山路距四五三地多
    遠？)用走的三、五分就到了，機車一分鐘就到了」「 (問：你曾言長子死亡後
    ，你就不去這塊土地了？)我還是會去，．．我去，若他們來，我怕被趕，就跑
    走，此情形是從八十年六月開始」「 (問：你多久未去這塊地耕作？)自八十年
    六月被打後我仍去，至八十一年我去施肥，他又趕我，之後幾年葡萄均是丙○○
    收成，．．八十年起就丙○○收成了」等語。綜合上開告訴人之指訴，參酌告訴
    人之子傅智偉係於八十年五月二十九日死亡、被告及告訴人之父伍德財係於八十
    五年四月二十二死亡之事實，可知：I被告至少自八十年間開始至本案提出告訴
    時，對系爭土地有事實上之管領關係，實際在系爭土地上耕作。II以告訴人之住
    處與系爭土地之距離及告訴人之上開供述，告訴人對被告管領上開土地之事實知
    之甚詳，是本件是否符合竊佔罪之構成要件即有疑義。III告訴人於八十五年間即
    曾對被告提出偽造文書之告訴，復於八十六年間即已對被告丙○○起訴請求塗銷
    土地所有權移轉登記，告訴人與被告早已交惡，如告訴人之土地被被告竊占，告
    訴人焉有遲至八十八年十月間才提出告訴之可能？
  (三)證人丁○○於本院調查時證稱：伊於辦理系爭山地保留地申請租用時，有會同申
    請人即告訴人在場，印象中告訴人之父親亦有在現場，現場未經地政事務所會同
    測量等語，縱令上開證詞屬實，然依告訴人於本院調查時所陳，伊與被告係於八
    十一年間分家等語，則系爭土地既原係告訴人、被告之父伍德財所占耕之國有土
    地，並有與被告及告訴人共同耕種之事實，七十六至七十八年間信義鄉公所辦理
    清理違規使用山地保留地時，即令伍德財有意將此部分占耕之國有土地分配予告
    訴人，並以告訴人名義辦理申請租用系爭土地，然被告就該筆土地既自分家前即
    有耕種之事實即無成立竊佔罪之餘地。況以告訴人所自承，被告自八十年間至本
    案起訴前，系爭土地事實上完全由被告管領使用及伍德財係於八十五年間死亡之
    事實兩相參酌，伍德財是否確有將該筆土地之使用權完全分配予告訴人，就現存
    證據本院亦無法得確切之心證。
五、按為訴訟上證明之資料，須通常一般之人均不致於有所懷疑，而得確信其為真實
    之程度者，始得據為有罪之認定。倘其證明尚未達於此一程度，而有合理性懷疑
    存在時，即不得遽認被告犯罪。又，刑事訴訟之被告依法並無自證無罪之義務，
    若控罪所憑之積極證據，在生活經驗上尚不足以排除其他有利被告之合理推斷，
    致不足以證明犯罪事實時，仍不能因被告否認犯罪之辯解不成立，資為無視積極
    證據不足之理由，通觀最高法院七十六年度台上字第四九八六號、三十年上字第
    四八二號、三十年上字第一八三一號等判例所持一貫見解，不難明瞭。原審以不
    能證明被告犯罪，而依刑事訴訟法第三百零一條第一項規定，諭知無罪之判決，
    經核認事用法，並無不合，檢察官上訴意旨認應就被告予以論罪科刑，而指摘原
    判決不當，經查為無理由，應予駁回。
六、據上論斷，應依刑事訴訟法第三百七十三條、第三百六十八條，判決如主文。
本案經檢察官甲○○到庭執行職務。
中      華      民      國    八十九     年      十二     月    二十六  日
                                  臺灣高等法院臺中分院刑事第四庭
                                        審判長法  官  洪  耀  宗
                                              法  官  吳  重  政
                                              法  官  劉  登  俊
右正本證明與原本無異。
不得上訴。
                                              書記官  吳  麗  慧
中      華      民      國    八十九     年      十二     月     三十   日
                                    Ｋ


司法院資訊處製作；財團法人民間司法改革基金會備份。
